最高法院刑事判決　　　　　　　　　　　　　　　九十一年度台上字第二六七五號
　　上　訴　人　郭○○
右上訴人因妨害風化案件，不服台灣高等法院台中分院中華民國八十九年二月二十九
日第二審判決（八十八年度上訴字第七四一號，起訴案號：台灣台中地方法院檢察署
八十七年度偵字第一五七０三號），提起上訴，本院判決如左：
    主  文
原判決撤銷，發回台灣高等法院台中分院。
    理  由
本件原判決認定：上訴人郭○○因與其妻感情不睦，於其妻離家
出走之際，竟基於姦淫之概括犯意，於民國八十六年九月間，連
續在台中縣某處（詳細地址詳卷），強行脫掉其女即未滿十二歲
之兒童Ａ女（七十九年六月十九日生，姓名詳卷）之衣服，因Ａ
女哭泣不從，上訴人即威脅稱：「如再哭就打妳」等語，並作勢
毆打，而以此強暴手法，至使Ａ女不能抗拒，而姦淫Ａ女達四次
之多，惟因Ａ女年幼及每次喊痛，郭○○生殖器僅止於磨擦Ａ女
陰道，未行插入而未遂。嗣因Ａ女不堪受虐，將上情告訴表姊、
同學及學校老師，由學校向苗栗縣政府檢舉，經報警查獲而由Ａ
女提出告訴等情。因而撤銷第一審之科刑判決，改判論上訴人以
連續對於婦女以強暴，至使不能抗拒而姦淫未遂罪，處有期徒刑
陸年，固非無見。
惟按：(一)刑法第二百二十一條第一項原規定之強姦罪，已於原審判決前之八十八年四
月二十一日修正公布為強制性交罪，原審未依刑法第二條第一項之規定，比較新舊法
之適用，逕依舊法處斷，顯有判決不適用法則之違誤。(二)告訴乃論之罪，其告訴應自
得為告訴之人知悉犯人之時起，於六個月內為之，刑事訴訟法第二百三十七條第一項
定有明文；又犯罪行為有連續或繼續之狀態者，上開六個月之告訴期間，應自得為告
訴之人，知悉犯人最後一次行為或行為終了之時起算（司法院大法官會議釋字第一０
八號解釋意旨參照）。依卷內資料，本件告訴人Ａ女係於八十七年七月四日提出告訴
（見偵查卷第六、七頁），而按諸刑法施行法第九條之二，本件上訴人所犯之罪，仍
適用修正前刑法第二百三十六條告訴乃論之規定。原判決於事實欄內，就上訴人最後
一次犯罪行為之時間，未為明白之認定，致告訴人之告訴是否已逾法定六個月之期間
，尚屬無憑判斷，於法亦有未合。(三)兒童福利法第四十三條第一項前段規定，利用或
對兒童犯罪者，加重其刑至二分之一，此項加重，係屬刑法分則加重性質。本件原判
決既認定上訴人連續強姦兒童Ａ女未遂，適用前揭兒童福利法之規定加重其刑，但未
於主文諭知對兒童犯罪之意旨，已有可議。又對兒童有違反兒童福利法之行為，並觸
犯刑罰法律之刑事案件，應由少年法院管轄；高等法院及其分院設少年法庭，少年事
件處理法第六十八條第一款、第五條第三項規定甚明。依原判決認定之事實，本件係
屬少年事件處理法第六十八條第一款所列案件，應由原法院少年法庭審理，始稱適法
。然依原判決及原審審判筆錄之記載，本件係由原法院普通刑事庭之刑事第一庭審判
（原判決第五頁、原審卷第七十頁背面），併有法院之組織不合法之違誤。(四)刑法上
強姦未遂與強制猥褻罪之區別，應視行為人有無姦淫之犯意為斷；行為人究係基於姦
淫或猥褻之犯意而實施犯行，則應依積極之證據認定之。依原判決認定之事實，上訴
人連續四次，每次均僅以其生殖器摩擦告訴人之生殖器，而未插入告訴人之陰道內等
情，倘屬不虛，則上訴人究係基於姦淫抑或猥褻之犯意而為上開犯行，攸關其應成立
強姦未遂或強制猥褻之罪名，自有釐清之必要。原審對於上訴人主觀上之犯意為何，
未予詳察究明，並說明其憑以認定之證據，遽謂上訴人每次均有姦淫之意思，而論處
以連續強姦未遂之罪刑，自嫌速斷，非無判決理由不備之違法。以上或為上訴意旨所
指摘，或為本院得依職權調查之事項，應認原判決有撤銷發回之原因。
據上論結，應依刑事訴訟法第三百九十七條、第四百零一條，判決如主文。
中      華      民      國    九十一    年      五      月     十五     日
                              最高法院刑事第十庭
                                  審判長法官  林  增  福
                                        法官  邵  燕  玲
                                        法官  吳  昆  仁
                                        法官  謝  俊  雄
                                        法官  郭  毓  洲
      右正本證明與原本無異
                                              書  記  官
中      華      民      國    九十一    年      五      月     十七     日
                                                                      Ｑ